臺灣臺中地方法院民事判決　　　　　　 99年度家訴字第132號
原　　　告　楊澤東
訴訟代理人　徐鼎賢律師
被　　　告　張素婚
　　　　　　楊雅惠
被　　　告　楊孝文
共　　　同
訴訟代理人　陳鎮律師
　　　　　　李淑娟律師
上列當事人間請求返還不當得利事件，本院於民國100年2月14日
言詞辯論終結，判決如下：
    主      文
原告之訴及假執行之聲請均駁回。
訴訟費用由原告負擔。
    事實及理由
一、原告主張：
（一）
    1.原告之養父被繼承人楊榮和與被告張素婚於民國51年2月
      26日結婚，依戶籍謄本之記載，被告楊孝文、楊雅惠為被
      繼承人楊榮和之子女，兩造均為被繼承人楊榮和之法定繼
      承人。
    2.被告張素婚、楊雅惠自65年間即離去楊榮和，另立門戶，
      故楊榮和自75年1月4日滿60歲起，均由原告與其同居，提
      供其生活費，照料其生活起居，按楊榮和於97年9 月29日
      死亡（其出生日期為15年1月4日），原告共支付其死亡前
      自82年9月30日起至97年9月29日止15年間，以行政院主計
      處中華民國台灣地區家庭收支調查報告82年度台中市平均
      每人每月消費支出11,558元計算之生活費共2,080,440元
      ，依據民法第1114條、1115條及111 6條之1規定，被告張
      素婚為被繼承人楊榮和之配偶，被告楊孝文、楊雅惠為被
      繼承人楊榮和之子女，被告等應與原告各負擔四分之一即
      520,110元（11,558元×12×15×1/4＝520,110元）。
    3.被繼承人楊榮和97年9月14日至97年9月29日於中國醫藥大
      學附設醫院住院治療期間之醫療費用計34,466元均由原告
      支付，則依據民法第1114條、第1115條及第1116條之1規
      定，被告等亦應與原告各負擔四分之一即8,616元。
    4.原告因被繼承人楊榮和死亡，計支付國寶服務股份有限公
      司東森國寶生前契約訂購費用180,000元、喪葬費用111,4
      40元及自97年10月至98年12月份之墳墓清潔費7,500元，
      共計298,940元，依據民法第1114條、第1115條及第1116
      條之1規定，被告等亦應與原告各負擔四分之一即74,735
      元。
    5.綜上所述，依據民法第1114條、第1115條及第1116條之1
      規定，前述被繼承人楊榮和自82年9月30日起至97年9月29
      日止15年間之扶養費2,080,440元，自97年9月14日至97年
      9月29日住院治療期間之醫藥費用34,466元及生前契約訂
      購費用、喪葬費暨97年10月至98年12月之墳墓清潔費用共
      298,940元，即應由被告張素婚、楊孝文、楊雅惠與原告
      平均分擔各1/4，今既均由原告先行墊付，被告張素婚、
      楊孝文、楊雅惠均受有原告墊付扶養費520,110元、醫藥
      費8,616元、生前契約訂購費用、喪葬費、墳墓清潔費74,
      735元，共計603,461元之利益，而應依民法第179條規定
      ，將所受利益返還原告。
（二）並聲明：1.被告張素婚、楊孝文、楊雅惠應各給付原告六
      十萬三千四百六十一元，及均自起訴狀繕本送達翌日起至
      清償日止，按年息百分之五計算之利息。2.原告願供擔保
      ，請准宣告假執行。
（三）對被告抗辯所為之陳述：
    1.被告並無證據證明被繼承人楊榮和自82年9月30日年滿67
      歲起尚有剩餘財產足供其生活、醫療所需，且所遺台北市
      萬華區○○○路○段149號7樓之3不動產既未變賣，如何供
      其生活費用。被繼承人的派下權不知道價值多少，但是這
      無法任意處分，土地承租權係向國有財產局承租，價值無
      法估計。
    2.被繼承人楊榮和死亡時所受之奠儀共185，000元，其中原
      告之朋友占112，200元，親戚占72，800元。對於台中市
      ○區○○段之不動產，原來係原告出資購買，因原告曾經
      收養被告楊孝文的長子為養子，而登記給被告楊孝文作為
      收養條件，後來因終止收養關係，所以楊孝文才贈與返還
      給原告。
二、被告則以：
（一）被繼承人楊榮和死亡時尚留有龐大遺產，是否需要原告扶
      養，容有疑問，原告應就其有扶養事實，負舉證責任。
   1. 原告泛指自82年9月30起至97年9月29日止15年間，為被繼
      承人楊榮和支出生活費用共計2,080,440元，因而向被告
      張素婚、楊孝文、楊雅惠請求墊付之扶養費。惟就是否有
      扶養之事實，並未舉證證明之，況依原告於鈞院98年訴字
      第234號確認繼承權不存在之訴訟中，於98年12月8日準備
      書狀(二)中自承，被繼承人楊榮和死亡時之遺產除遺產申
      報書所載遺產外，尚有南投縣仁愛鄉國有土地之承租權及
      祭祀公業楊六賽派下權等，據估算遺產價值數千萬元，若
      被繼承人楊榮和果有不能維持生活之情形，大可將上開部
      分遺產變賣，以維生活之所需，然被繼承人卻未變賣上開
      遺產。足證，被繼承人楊榮和經濟狀況良好，足以供其本
      身生活及醫療所需，並無不能維持生活之情形。再者，被
      繼承人楊榮和生前曾出資資助原告開設牙醫診所，被繼承
      人楊榮和生前擁有如此多之資產，何須原告扶養。原告空
      言指稱被繼承人楊榮和無剩餘財產致不能維持生活，顯非
      事實。
    2.被繼承人楊榮和所遺台北市萬華區○○○路○段149號7樓
      之3不動產，應該可以出租收取租金，但是被繼承人楊榮
      和很富有，所以沒有出租。他在南投縣仁愛鄉廬山溫泉的
      承租地，非常有價值，目前承租權的轉讓費用大約要300
      萬元，所以他並不是沒有資力可維持自己生活能力的人。
      另外被繼承人楊榮和在台北縣永和市○○路24巷3號也有
      一棟房屋，在這段期間賣出，表示他能夠維持生活。原告
      既未就被繼承人楊榮和有不能維持生活需受其扶養之必要
      ，及就扶養之事實舉證證明。是以，原告請求墊付之扶養
      費及醫藥費，並無理由。
 (二) 原告雖提出台中市北區長青里證明書，欲證明其照料被繼
      承人楊榮和之生活起居，被告否認該證明書之真實性，退
      步言之，由該證明書之內容以觀，亦僅證明被繼承人楊榮
      和生前與原告共同生活，然並無法證明生活費係由何人支
      付，是以，並無法據此證明原告有扶養被繼承人楊榮和之
      事實。而如被繼承人楊榮和確有受扶養之必要，被告張素
      婚請求以夫妻剩餘財產分配所得的金額抵銷。
（三）另原告指稱喪葬費用支出149,470元，惟收受之奠儀共185
      ,000元，全部由原告收受，而奠儀金額已超出喪葬費用，
      雖原告指稱奠儀金額其朋友占112,200元，惟亦未見原告
      舉證證明，退步言之，被告楊孝文於89年因故搬出與被繼
      承人楊榮和住處時，亦贈與原告一間位於台中市○區○○
      段之店面，以作為支付日後被繼承人楊榮和日常生活所需
      及一切之費用，而該店面之價值實已超出原告所請求之扶
      養費、醫藥費及喪葬費甚多，是以原告請求，並無理由。
（四）被繼承人楊榮和於69年間，自與被告3人共同居住位於台
      北縣永和鎮之住處遷離，70年間移居台中，71年間單獨收
      養當時已32歲之原告，並出資助原告開設牙科診所，反而
      是對被告等之生活狀況不加聞問，被告張素婚為扶養當時
      尚年幼之被告楊雅惠，須外出工作以賺取生活費及楊雅惠
      之教育費用，心中之苦痛，均獨自吞忍。然原告於被繼承
      人死亡後，即對被告等在民事、刑事分別提起多項訴訟，
      且就被告楊孝文、楊雅惠是否有繼承權一事，在不同民、
      刑訴訟上卻為相反之主張，原告心態誠屬可議，是否係因
      被繼承人楊榮和龐大遺產之繼承利益，殊值懷疑等語置辯
      。並聲明：1.原告之訴駁回。2.如受不利判決，請准供擔
      保宣告免為假執行。
三、得心證之理由：
（一）原告以被告張素婚為被繼承人楊榮和之配偶、被告楊孝文
      、楊雅惠為被繼承人楊榮和之子女，兩造均為被繼承人楊
      榮和之法定繼承人為前提，訴請返還不當得利，並提出戶
      籍登記簿謄本二件、行政院主計處中華民國台灣地區家庭
      收支調查報告82年度台中市平均每人每月消費支出表一件
      、醫院住院收據一件、生前契約訂購申請書一件、統一發
      票三件（均影本）、證明書一件為證，被告則辯稱：被繼
      承人楊榮和死亡時尚留有龐大遺產，是否需要原告扶養，
      容有疑問，原告應就其有扶養事實，負舉證責任。被繼承
      人楊榮和生前經濟狀況良好，足以供其本身生活及醫療所
      需，並無不能維持生活之情形。原告請求墊付之扶養費及
      醫藥費，並無理由。否認證明書之真實性，且由該證明書
      之內容以觀，亦僅證明被繼承人楊榮和生前與原告共同生
      活，然並無法證明生活費係由何人支付，並無法據此證明
      原告有扶養被繼承人楊榮和之事實。而原告稱：喪葬費用
      支出149,470元，惟收受之奠儀共185,000元，全部由原告
      收受，而奠儀金額已超出喪葬費用；被繼承人楊榮和於69
      年間，自與被告3人共同居住位於台北縣永和鎮之住處遷
      離，70年間移居台中，71年間單獨收養當時已32歲之原告
      ，並出資助原告開設牙科診所，反而是對被告等之生活狀
      況不加聞問，被告張素婚為扶養當時尚年幼之被告楊雅惠
      ，須外出工作以賺取生活費及楊雅惠之教育。是以，原告
      請求，並無理由等語資為抗辯。茲詳述如下：
  1.扶養費及醫藥費部分：
   （1）按「夫妻互負扶養之義務，其負扶養義務之順序與直系
        血親卑親屬同，其受扶養權利之順序與直系血親尊親屬
        同」、「左列親屬互負扶養之義務：一、直系血親相互
        間」，民法第1116條之1、第1114條第1款分別定有明文
        。「受扶養權利者，以不能維持生活而無謀生能力者為
        限。前項無謀生能力之限制，於直系血親尊親屬不適用
        之」，民法第1115條第1項第1款、第3項、第1117條亦
        分別定有明文。故配偶間之及直系血親尊親屬之受扶養
        權利人，均需以「不能維持生活」為要件。經查：
      被告為被繼承人楊榮和之配偶、兩造為被繼承人楊榮和
        之子女之事實，業據原告提出戶籍謄本為證，並經本院
        調閱本院98年度家訴字第234號民事卷宗核閱屬實，且
        為被告所不爭，自堪信為真實。
      被繼承人楊榮和於死亡時尚遺有坐落台北市○○區○○
        段二小段847地號土地及其上同地段1495建號建物，門
        牌號碼台北市萬華區○○○路○段149號7樓之3房屋，
        此為兩造所不爭，並經本院調閱本院98年度家訴字第23
        4號民事卷宗核閱屬實，且有該判決在卷可參，而原告
        於該事件中並主張該不動產經鑑價結果，價值323萬元
        ，則被繼承人楊榮和既與原告同住，該不動產非不得出
        租而以租金來給付被繼承人楊榮和之生活所需，而原告
        對被告所辯被繼承人楊榮和尚有其他財產亦未為否認。
        則被繼承人楊榮和當得以財產之孳息來維持生活，而若
        有不足，原告亦應按其經濟能力與被告共同負擔。原告
        就被繼承人楊榮和不能維持生活既未能舉證，即不能證
        明被繼承人楊榮和有受扶養之必要，且依原告所提之里
        長證明僅能證明原告與被繼承人楊榮和有同居之事實，
        並不能證明被繼承人楊榮和有受扶養之必要及原告有扶
        養之事實。原告主張其於被繼承人楊榮和死亡前，自82
        年9月30日起至97年9月29日止15年間，每月支出11,558
        元之扶養費，共2,080,440元，依據民法第1114條、111
        5條及1116條之1規定，被告應與原告各負擔四分之一即
        520,110元，即屬無據。
      原告主張被繼承人楊榮和97年9月14日至97年9月29日於
        中國醫藥大學附設醫院住院治療期間之醫療費用計34,4
        66元均由原告支付，則依據民法第1114條、第1115條及
        第1116條之1規定，被告亦應與原告各負擔四分之一即
        8,616元部分，因原告既未能舉證被繼承人楊榮和有受
        扶養之必要，此部分仍屬無據。
  2.生前契約訂購費用部分：
    原告主張計支付國寶服務股份有限公司東森國寶生前契約訂
    購費用180,000元，雖提出生前契約訂購書一件為證，惟為
    被告所否認，查此部分之支出並不能認為係扶養費，且原告
    不能證明被繼承人楊榮和有扶養之必要，已如前述，故原告
    以不當得利及扶養之法律關係請求被告各負擔四分之一，亦
    屬無據。
  3.喪葬費及墳墓清潔費部分：
    原告主張因被繼承人楊榮和死亡，計支付喪葬費用111,440
    元及自97年10月至98年12月份之墳墓清潔費7,500元，共計
    118,940元，依據民法第1114條、第1115條及第1116條之1規
    定，被告應與原告各負擔四分之一，惟被繼承人楊榮和既已
    死亡，其與兩造間已無扶養之權利義務，原告此部分之請求
    亦屬無據。（至原告得否以遺產費用來請求則為另一法律問
    題。）
  4.綜上所述，原告主張伊共計墊付支出被繼承人楊榮和自82
    年9月30日起至97年9月29日止15年間之扶養費2,080,440元
    ，自97年9月14日至97年9月29日住院治療期間之醫藥費用
    34,466元及生前契約訂購費用、喪葬費暨97年10月至98年12
    月之墳墓清潔費用共298,940元，應由被告張素婚、楊孝文
    、楊雅惠與原告平均分擔各1/4，被告張素婚、楊孝文、楊
    雅惠均受有原告墊付扶養費520,110元、醫藥費8,616元、喪
    葬費、墳墓清潔費74,735元，共計603,461元之利益，而應
    依民法第179條規定，將所受利益返還原告，均無理由。
（二）從而，原告本於不當得利之法律關係，訴請被告各給付
      603,461元，及自起訴狀繕本送達翌日起至清償日止，按
      年息百分之五計算之利息，並無理由，應予駁回，併假執
      行之聲請駁回之。
四、本件事證已臻明確，兩造所為之其他主張與攻擊、防禦方法
    ，核與本件判決結果無影響，爰不一一論述，併予敘明。
五、訴訟費用負擔之依據：民事訴訟法第78條。
中    華    民    國    100   年    2     月    21    日
                    家事法庭  法  官  王靜秋
以上為正本係照原本作成。
如對本判決上訴，須於判決送達後20日之不變期間內，向本院提
出上訴狀（須附繕本）。
如委任律師提起上訴者，應一併繳納上訴審裁判費。
中    華    民    國    100   年    2     月    21    日
                              書記官  李培淇